【裁判字號】    90,上易,665
【裁判日期】    900904
【裁判案由】    違反商標法等
【裁判全文】
臺灣高等法院臺中分院刑事判決                      九十年度上易字第六六五號
    上  訴  人  臺灣台中地方法院檢察署檢察官
    被      告  丙○○
右上訴人因被告違反商標法等案件，不服臺灣台中地方法院八十九年度訴字第一八八
三號中華民國九十年一月三十日第一審判決（起訴案號：臺灣台中地方法院檢察署八
十八年度偵續字第一六六號），提起上訴，本院判決如左：
      主    文
原判決撤銷。
丙○○意圖欺騙他人，於有關同一商品之標帖、說明書、價目表，附加相同於他人註
冊商標圖樣而散布，處有期徒刑肆月，如易科罰金，以參佰元折算壹日。
附表所列之標帖及肥料均沒收。
      事    實
一、丙○○為設於南投縣草屯鎮坪頂里股坑巷二十四號、愛根旺肥料工業股份有限公
    司（下稱愛根旺公司）負責人、明知「ＢＡＳＦ」商標為德國商甲○○公司（Ｂ
    ＡＳＦ Aktiengesellschaft ，以下簡稱德商甲○○公司）使用於其所生產之肥
    料，並經我國經濟部中央標準局註冊，指定使用於肥料商品（商標註冊證第三七
    九四六號）之商標，該商標專用權並由德商甲○○公司於民國（下同）八十二年
    間授權予台灣甲○○股份有限公司（下稱台灣甲○○公司）使用，明知其向印尼
    貿易商P.T.Sarana Sinar Fajar（下簡稱印尼Ｓ˙Ｓ˙Ｆ公司）進口之肥料並非
    德商甲○○公司生產之肥料，而係仿冒品，既未獲得德國總公司授權使用商標亦
    非德國原廠製造，竟自八十六年十一月下旬陸續取得仿冒ＢＡＳＦ商標肥料後，
    基於概括之犯意，於八十七年一月中旬起在未取得台灣省政府農林廳核發肥料輸
    入許可證前，連續將仿冒ＢＡＳＦ商標之肥料販賣予葉燊棕、羅益光、張峰雄等
    人（業經不起訴處分確定）轉售，並意圖欺騙他人，而印製包括「ＢＡＳＦ」商
    標之中文肥料廣告標貼、說明書、價目表而予以散布以利推廣，而於有關同一商
    品之說明書、價目表，附加相同於他人註冊商標圖樣而散布。
二、案經商標專用權人台灣甲○○公司委請劉騰達、丁○○律師，訴經法務部調查局
    台中縣調查站，移送台灣台中地方法院檢察署檢察官偵查起訴。
      理    由
一、訊據被告丙○○矢口否認有何違反商標法之犯行，辯稱：伊所進口販售予葉燊棕
    、羅益光等人的ＢＡＳＦ肥料，是渠經印尼Ｓ˙Ｓ˙Ｆ公司代理，申准取得輸入
    肥料登記證後，並經商品檢驗局鑑驗合格證明，才合法進口的，絕對不是仿冒肥
    料，渠進口後未曾改換包裝，僅是標貼中文說明而已，伊販售給葉燊棕等都有出
    示如附件商標註冊證（註冊號數一六七○六五號、一七七四輸入肥料登記證讓他
    們檢視，因伊是向印尼Ｓ˙Ｓ˙Ｆ公司洽購進口，並由該公司出具肥料說明書以
    便伊申請辦理輸入肥料登記證，故將申請書上工廠記載為印尼Ｓ˙Ｓ˙Ｆ，待正
    式輸入後才發現該印尼Ｓ˙Ｓ˙Ｆ公司為出口代理商，實際製造工廠為比利時Ｈ
    ＪＳ公司，但由於進口肥料銷售到發現為止，時間匆促，故不及更正工廠名稱，
    事後查證國外授權廠商係Ｖ˙Ｄ˙ＲＥＩＪＴ公司層層授權給比利時ＨＪＳ公司
    轉授權印尼Ｓ˙Ｓ˙Ｆ公司，而Ｖ˙Ｄ˙ＲＥＩＪＴ公司公司百年來均代理銷售
    ＢＡＳＦ產品，故伊堅信該批肥料絕對不是仿冒商品云云。經查：
    （一）按「真正商品平行輸入」之進口商，對其輸入之商標專用權人所產銷附有
          商標圖樣之真正商品，苟未為任何加工、改造或變更，逕以原裝銷售時，
          因其商品來源正當，不致使商標專用權人或其授權使用者之信譽發生損害
          ，復因可防止市場之獨占、攏斷，促使同一商品價格之自由競爭，消費者
          亦可蒙受以合理價格選購之利益，在未違背商標法之立法目的範圍內，應
          認已得商標專用權人之同意為之，並可為單純商品之說明，適當附加同一
          商標圖樣於該商品之廣告等同類文書上；反之，倘非原裝銷售，擅予加工
          、改造或變更，而仍表彰同一商標圖樣於該商品，或附加該商標圖樣於商
          品之廣告等同類文書加以陳列或散布之結果，足以惹使消費者發生混淆、
          誤認其為商標專用權人或其授權之使用者、指定之代理商、經銷商時，自
          屬惡意使用他人商標之行為，顯有侵害他人商標專用權之犯意，應依其情
          節，適用商標法之刑罰規定論處，此有最高法院八十二年台上字第五三八
          ○號判決足參。合先說明。
    （二）被告辯稱其所銷售之肥料係是向印尼Ｓ˙Ｓ˙Ｆ公司洽購進口，由印尼Ｓ
          ˙Ｓ˙Ｆ公司向比利時Handelmaatschappij  Janssens,Smeets＆CO Ｎ˙
          Ｖ˙公司（下稱比利時ＨＪＳ公司）購買，事後查證國外授權廠商係Ｖ˙
          Ｄ˙ＲＥＩＪＴ公司層層授權給比利時Ｊ˙Ｓ公司轉授權印尼Ｓ˙Ｓ˙Ｆ
          公司，固提出輸入肥料申請書、經本國駐印尼台北經濟貿易代表處簽證之
          產品說明書（ＰＲＯＤＵＣＴＩＮＦＯＲＭＡＴＩＯＮ）、營利事業登記
          證、公司執照、經濟部國際貿易局進出口廠商登記卡、經濟部商品鑑驗局
          委託試驗報告書、切結書、肥料包裝或容器標示樣張、輸入肥料登記證、
          比利時ＢＡＳＦ公司與比利時Ｊ˙Ｓ公司間之契約書影本（德文）及中譯
          本各一份為證，惟查：
          (1)德商甲○○公司並未授權予比利時ＨＪＳ公司及使用「ＢＡＳＦ」商標
            於肥料上，亦未販賣肥料予印尼Ｓ˙Ｓ˙Ｆ公司，業據告訴人提出德商
            甲○○公司出據之證明書（德文）及該證明書之公證書（德文）各一份
            及中譯本二份附卷足稽。
          (2)被告辯稱關於「ＢＡＳＦ」商標之授權，係由Ｖ˙Ｄ˙ＲＥＩＪＴ公司
            層層授權給比利時ＨＪＳ公司轉授權印尼Ｓ˙Ｓ˙Ｆ公司云云，然被告
            並未提出Ｖ˙Ｄ˙ＲＥＩＪＴ公司有銷售印有「ＢＡＳＦ」商標之肥料
            或將「ＢＡＳＦ」商標授權予比利時ＨＪＳ公司使用之證明文件，被告
            上開辯詞，自無足採信。而被告提出之比利時ＢＡＳＦ公司與比利時Ｈ
            ＪＳ公司間之契約書影本（德文）及中譯本，與前述被告所辯進口之肥
            料係由Ｖ˙Ｄ˙ＲＥＩＪＴ公司轉授權一點已然矛盾，再就被告提出之
            中譯本內容觀察，其內載明：雙方協議訂立條款如下：１、委託人（比
            利時ＢＡＳＦ公司）同意委託此貨物管理公司（比利時ＨＪＳ公司）法
            人執行下列職責：卸下輪船和貨車上裝載之上述貨物、將該貨物儲存在
            ＧＲＯＢＢＥＮＤＯＮＫ的倉庫、將上述貨物裝袋、置於倉庫的移動輸
            送帶、裝載入貨車˙˙，據其內容以觀，應係一承攬運送契約或承攬運
            送與倉庫契約之混合契約，並無比利時ＢＡＳＦ公司銷售多少數量之印
            有「ＢＡＳＦ」商標之肥料予比利時ＨＪＳ公司，或授權比利時ＨＪＳ
            公司銷售印有「ＢＡＳＦ」商標之肥料之文句，契約全文中並無一語提
            及銷售何種肥料、數量及單價如何及交貨時間地點等交易必備之條件，
            中譯本將之翻譯為「貨物交易契約」，顯與契約內容不符，無足據以證
            明本件被告自印尼Ｓ˙Ｓ˙Ｆ公司購買之肥料，係經比利時ＢＡＳＦ公
            司授權予比利時ＨＪＳ公司轉售予印尼Ｓ˙Ｓ˙Ｆ公司，況果比利時Ｂ
            ＡＳＦ公司確有授權予比利時ＨＪＳ公司出售「ＢＡＳＦ」商標之肥料
            ，被告逕向比利時ＨＪＳ公司訂貨即可，何需轉由印尼Ｓ˙Ｓ˙Ｆ公司
            向比利時Ｊ˙Ｓ公司訂貨，徒增勞費？
    （三）被告另辯稱因其向印尼Ｓ˙Ｓ˙Ｆ公司洽購進口肥料，並由該公司出具肥
          料說明書以便申請辦理輸入肥料登記證，故將申請書上工廠記載為印尼Ｓ
          ˙Ｓ˙Ｆ，待正式輸入後才發現該印尼Ｓ˙Ｓ˙Ｆ公司為出口代理商，實
          際製造工廠為比利時ＨＪＳ公司，但由於進口肥料銷售到發現為止，時間
          匆促，故不及更正工廠名稱云云，然查：
          (1)被告辯稱肥料係向印尼Ｓ˙Ｓ˙Ｆ公司購買，輸入後始發現生產工廠為
            比利時ＨＪＳ公司，並提出載貨證券影本一張（被告八十八年三月十二
            日答辯狀附件證三）為證，然被告係於八十七年一月間向南投縣政府申
            請核發肥料輸入肥料登記證，有申請書影本及南投縣政府函等在卷足憑
            ，而被告提出之載貨證券上之簽發日期為一九九七年十一月十八日（民
            國八十六年十一月十八日），載貨證券上之Ｓｈｉｐｐｅｒ／Ｅｘｐｏ
            ｔｅｒ（裝船人／出口商）登載為比利時ＨＪＳ公司，而其上Ｎｏｔｉ
            ｆｙ  Ｐａｒｔｙ（受貨人）欄登載為愛根旺公司，足見被告於八十六
            年十一月間已知進口之肥料係由比利時ＨＪＳ公司出口，被告辯稱於輸
            入後始發現印尼Ｓ˙Ｓ˙Ｆ公司為出口代理商云云，自無足採。而被告
            既已於八十六年十一月間即已知購入之肥料係由比利時ＨＪＳ公司出口
            ，如其主觀上認定係「ＢＡＳＦ」肥料之真品平行輸入，何須於八十七
            年一月間向南投縣政府申請肥料輸入許可證時，於申請書上虛偽填載生
            產工廠為印尼Ｓ˙Ｓ˙Ｆ公司之必要？
          (2)再被告於八十六年十一月間已自比利時ＨＪＳ公司輸入肥料，而提出之
            印尼Ｓ˙Ｓ˙Ｆ公司之產品說明書係於八十七年一月十二日始簽發，自
            不能以該產品說明書認定被告八十六年十一月間購入之肥料為同一批商
            品，況印尼Ｓ˙Ｓ˙Ｆ公司並非製造廠商，為被告所自白不諱並據行政
            院農委會函請駐印尼台北經濟貿易代表處查詢確認，有駐印尼台北經濟
            貿易代表處八十七年六月十二日印尼（八七）經字第八○六三九號函影
            本在卷足憑，印尼Ｓ˙Ｓ˙Ｆ公司既無生產肥料，其所出具之產品說明
            書自無何證明效力，而「ＢＡＳＦ」商標亦非屬印尼Ｓ˙Ｓ˙Ｆ公司所
            有，被告自承經營肥料銷售業十餘年，對此自不能諉為不知，是上開產
            品說明書上雖記載：ＢＲＡＮＤ（商標）：ＢＡＳＦ，亦無足認定被告
            輸入之肥料為真品，亦無足作為被告主觀上認定為真品平行輸入之有利
            證據。況扣案被告於八十七年一月間販賣予葉燊棕之印有「ＢＡＳＦ」
            商標之肥料，其包裝袋上之中文標籤記載製造廠商為印尼Ｓ˙Ｓ˙Ｆ公
            司（見同案被告葉燊棕調查筆錄），足見被告確有惡意使用他人商標之
            故意。
          (3)上開載貨證券及被告提出之比利時ＨＪＳ公司開予印尼Ｓ˙Ｓ˙Ｆ公司
            之商業發票（ＩＮＶＯＩＣＥ）上，均無貨物包裝標示為「ＢＡＳＦ」
            商標之記載，自無足依據該載貨證券或商業發票，認定被告購入之肥料
            係真品平行輸入。
    （四）被告於輸入肥料登記證申請書為不實之記載，使台灣省政府農林廳據以核
          發肥料登記證，有上述申請書、肥料登記證及台灣省農林廳報請撤銷愛根
          旺公司輸入肥料登記證之公函附卷足憑，原不起訴處分書雖以關於肥料登
          記事項，觀之申請書內有審查意見欄及肥料管理規則第五條、第六條、第
          七條、第十條、第十一條及第十四條規定，為主管機關應實質審查之事項
          ，與刑法使公務員登載不實罪之要件有間，然所謂實質審查或形式審查，
          應按法令之內涵及主管機關公務員職掌為判斷，不能僅以申請書格式設有
          審查意見欄，即認為公務員有實質審查之義務，而肥料管理規則第五條、
          第六條、第七條、第十條、第十一條及第十四條等規定，無非禁止未經許
          可輸入、製造肥料（第五條）及肥料登記證、肥料包裝或容器應記載事項
          （第六條、第七條）、或禁止販賣業者自行分裝肥料（第十一條）、主管
          機關查獲違規肥料時得為之行政處分（第十四條），與肥料輸入廠商於申
          請輸入肥料登記證時主管機關如何審查無關，尚不足以據之認定關於肥料
          輸入登記證之登載事項，主管機關有實質審查之權限與義務。查關於肥料
          輸入登記證之申請，依行政院農委會於八十六年二月三日頒布之「肥料登
          記證申請須知」規定，申請人應檢附包括肥料製造說明書、製造國肥料登
          記證文件影本或以肥料說明書經駐外單位簽證之正本、影本等有關文件，
          其中第２點第二項、（二）、３之(3)規定，製造肥料說明書以原廠出具者
          為限，而該須知第３點就審查事項規定，就有關製造國及廠牌部分，僅規
          定提出之文件須與申請書相符（參見第３點第一項），並無關於製造國及
          廠牌、商標部分如何審查之規定，應認主管機關就輸入肥料登記證申請書
          中有關製造廠商及廠牌部分，僅就申請人提出之文件作形式審查，被告對
          此為不實之記載後提出申請，使承辦公務員據以登載於輸入肥料登記證上
          ，為使公務員登載不實當無可疑。
    （五）綜上證據所示，德商甲○○公司既未授權予比利時ＨＪＳ公司或印尼Ｓ˙
          Ｓ˙Ｆ公司及被告丙○○經營之愛根旺公司使用「ＢＡＳＦ」商標，亦未
          出售肥料予印尼Ｓ˙Ｓ˙Ｆ公司，被告提出之載貨證券、商業發票、產品
          說明等均無足證明被告販賣之肥料為真品平行輸入，而被告於八十六年間
          已自比利時輸入肥料，竟於八十七年申請肥料輸入許可證時填載不實之資
          料，足見被告主觀上對其購入之肥料係仿冒品有認識，而被告於偵查中亦
          坦承自行印製含有「ＢＡＳＦ」商標之中文標籤、說明書，並有仿冒肥料
          、「ＢＡＳＦ」標籤等扣案足證，事證明確，被告犯行洵堪認定。
二、核被告丙○○所為，係犯商標法第六十二條第二款、同法第六十三條等罪，被告
    多次販賣仿冒「ＢＡＳＦ」商標之肥料及印製多數包括「ＢＡＳＦ」商標之說明
    書之行為，係侵害同一商標專用權，應認為接續行為。其所犯上開二罪間，有目
    的與手段間之牽連關係，從一較重之商標法第六十二條第二款論處，原審未加詳
    查，而為被告無罪之判決，即有未當，檢察官上訴意旨據此指摘原審判決不當，
    其上訴為有理由，應由本院將原審判決撤銷改判，爰審酌被告犯罪動機、目的、
    手段、被害人所受損害、犯後態度等一切情狀，量處有期徒刑肆月，又被告行為
    後，刑法第四十一條於九十年一月十日已修正公布施行，同年月十二日生效，比
    較新舊法規定，新法既無較舊法為不利之情形，自應適用裁判時之新法，並諭知
    如易科罰金之折算標準。扣押如附表所列之標帖及肥料，依商標法第六十四條規
    定宣告沒收之。
三、按刑法第二百十四條所謂使公務員登載不實事項於公文書罪，須一經他人之聲明
    或申報，公務員即有登載之義務，並依其所為之聲明或申報予以登載，而屬不實
    之事項者，始足構成，若其所為聲明或申報，公務員尚須為實質之審查，以判斷
    其真實與否，始得為一定之記載者，即非本罪所稱之使公務員登載不實，最高法
    院七十三年度台上字第一七一０號著有判例可參。查南投縣政府農業課課員陳國
    顯在原審證稱「輸入肥料登記證之申請是由農務課受理，申請時依肥料管理辦法
    施行細則之規定必須要附一些資料，那些資料申請表上也有記載，我們就審核所
    附的資料與申請書之記載是否相符，我們初審後如發現不符，會馬上通知他們補
    正，如無不符，我們再送農委會複審，農委會如發現有需要補正的地方，就會勾
    起來發函通知我們，由我們發函通知申請人補正，若沒有不符，農委會就會自行
    發給登記證」（參原審八十九年十月三十一日訊問筆錄），再觀諸輸入肥料登記
    證申請書表格（偵卷第八六頁），最下面即為承辦人員之審查意見欄，可知輸入
    肥料登記證之申請，必須具備法令所規定之資料且經承辦公務員核對無訛後方能
    核發，而非一經他人申請，公務員即有登載核發之義務，今被告雖於申請書之工
    廠名稱欄中載「印尼ＳＳＦ公司」，惟其所附供審查之該張印尼ＳＳＦ公司所寄
    之「PRODUCT INFORMATION（產品說明）」上，很明顯載著「MANUFACTURE（製造
    者）：BASF GERMANY（德商BASF公司）」諸字，審核之公務員依項核對自可發現
    其錯誤，而令被告說明或補正，今承辦之公務員既有審查之義務，依首揭判例旨
    意，當非能因承辦人員疏於注意核發輸入肥料登記證給被告，而令被告負使公務
    員登載不實之罪責。此外，復查無任何積極證據足資證明被告有何公訴人所指之
    犯行，依右揭條文規定，此部分本應為被告無罪之諭知，惟公訴意旨認此部分與
    科刑部分有牽連犯之裁判上一罪關係，故此部分本院不另為無罪之諭知，併此敘
    明。
四、據上論結，應依刑事訴訟法第三百六十九條第一項前段、第三百六十四條、第二
    百九十九條第一項前段、商標法第六十二條第二款，第六十三條、第六十四條、
    刑法第二條第一項前段、第十一條前段、修正後第四十一條第一項前段、罰金罰
    鍰提高標準條例第二條前段，判決如主文。
本案經檢察官乙○○到庭執行職務。
中      華      民      國      九十     年       九      月     四     日
                                    臺灣高等法院臺中分院刑事第三庭
                                          審判長法  官  方  艤  駐
                                                法  官  廖  柏  基
                                                法  官  劉  連  星
右正本證明與原本無異。
不得上訴。
                                                書記官  顏  子  良
中      華      民      國      九十     年       九      月     五     日
附錄：論罪科刑法條：
商標法第六十三條
明知為前條商品而販賣、意圖販賣而陳列、輸出或輸入者，處一年以下有期徒刑、拘
役或科或併科新臺幣五萬元以下罰金。
商標法第六十二條
意圖欺騙他人，有左列情事之一者，處三年以下有期徒刑、拘役、或科或併科科新臺
幣二十萬元以下罰金：
一  於同一商品或類似商品，使用相同或近似於他人註冊商標之圖樣者。
二  於有關同一商品或類似商品之廣告、標帖、說明書、價目表或其他文書，附加相
    同或近似於他人註冊商標圖樣而陳列或散布者。
附表
┌──┬─────────────┬──┬──────┬───┐
│編號│    名             稱     │單位│ 數     量  │備  考│
├──┼─────────────┼──┼──────┼───┤
│ １ │仿冒ＢＡＳＦ肥料袋中文標帖│張  │壹佰零玖    │      │
│    │                          │    │            │      │
├──┼─────────────┼──┼──────┼───┤
│ ２ │仿冒ＢＡＳＦ肥料之ＣＡＮ大│包  │貳仟伍佰貳拾│      │
│    │福一號肥料                │    │            │      │
├──┼─────────────┼──┼──────┼───┤
│ ３ │仿冒ＢＡＳＦ肥料２０－１０│包  │壹仟陸佰捌拾│      │
│    │－１０大福三號肥料        │    │            │      │
├──┼─────────────┼──┼──────┼───┤
│ ４ │仿冒ＢＡＳＦ肥料１５－１５│包  │壹仟陸佰捌拾│      │
│    │－１５綠綠旺肥料          │    │            │      │
├──┼─────────────┼──┼──────┼───┤
│ ５ │仿冒ＢＡＳＦ肥料１５－１５│包  │捌拾        │      │
│    │－２０紫肥                │    │            │      │
└──┴─────────────┴──┴──────┴───┘
                                                                        Ｉ


司法院資訊處製作；財團法人民間司法改革基金會備份。
